【裁判字號】    90,台上,2395
【裁判日期】    901227
【裁判案由】    給付工程款
【裁判全文】
最高法院民事判決                                九十年度台上字第二三九五號
    上  訴  人  義明營造有限公司
    法定代理人  黃義明
    訴訟代理人  鄭慶海律師
                蕭芳芳律師
    上  訴  人  台南市政府
    法定代理人  張燦鍙
    訴訟代理人  郁旭華律師
                王燕玲律師
右當事人間請求給付工程款事件，兩造對於中華民國八十九年八月二十九日台灣高等
法院台南分院第二審更審判決（八十八年度重上更(一)字第一七號），各自提起上訴，
本院判決如左：
    主  文
原判決除假執行部分外廢棄，發回台灣高等法院台南分院。
    理  由
本件上訴人義明營造有限公司（下稱義明公司）主張：伊於民國八十年十一月二十二
日與對造上訴人台南市政府訂立「增闢遠洋漁港計劃安平遠洋漁港第三期工程合約」
，承攬該漁港航道、泊地浚挖等項工程，工程總價為新台幣（下同）四億一千八百十
四萬元，伊已依約完工。詎台南市政府竟藉詞系爭工程浚挖土方運棄位置較合約約定
地點近，扣除工程款六千一百七十八萬六千四百八十四元，並以伊逾期完工為由，扣
減違約金五千六百零七萬二千五百七十四元，共計短付工程款一億一千七百八十五萬
九千零五十八元等情。求為命台南市政府如數給付並加付法定遲延利息之判決。
台南市政府則以：系爭契約原約定應將棄土運至興達遠洋漁港工地，嗣變更運棄地點
，堆置於距離較近之安平遠洋漁港之港區內，自應依比例減少運棄費用；又義明公司
逾期完工，伊依約扣罰違約金，並無不合等語，資為抗辯。
原審以：義明公司就其主張之事實，已據提出計算表、估驗明細表及支票存根為證。
系爭工程開工後，在八十一年八月二十日以前之抽砂棄土，依工程合約約定，除填築
於港區計劃範圍內之低窪地及魚塭地外，其餘全部運往興達遠洋漁港區；八十一年八
月二十一日以後作業之抽砂棄土，則依台南市政府之指示，堆置於安平遠洋漁港港區
內之三處臨時堆置場，其平均運距為一‧八公里，有台南市政府八十一年七月八日八
一南市建漁字第一七三九○號函、財團法人台灣漁業技術顧問社（下稱台灣漁技社）
八十二年一月五日漁顧工字第○○二四號函、八十八年十一月二十四日（八八）漁顧
工字第○五一四號函可稽。系爭合約所附單價分析表載明「運棄費（運至興達港棄土
）單價每立方公尺一○八‧九元」，上開運棄費係依系爭工地至興達港之運距一五‧
四公里計算，有台灣漁技社八十九年七月五日（八九）漁顧工字第○二四四號函可憑
。系爭合約約定：本工程如因設計變更，致工程數量有增減時，以實作數量計算，參
照本合約所訂單價計算增減之等語，系爭工程棄土地點變更，縮短運距達一三‧六公
里，直接影響運送成本及完工時間，當屬工程內容之變更；負責系爭工程設計、監造
之台灣漁技社八十二年七月十三日（八二）漁顧工字第○三一七號函並陳明：承包商
為本期工程施工浚挖所得之土方，除少部分應依甲方（即台南市政府）指示將安平遠
洋漁港計劃範圍內之低窪地及魚塭，予以填平並推平外，以運至興達遠洋漁港為主，
由於填於安平低窪地之土方比例甚低，此項作業又係依甲方指示分散填築，應可按合
約單價計價。另外剩餘之土方，承包商應自覓轉運站，作臨時堆積後，再將全部土方
運至興達遠洋漁港計劃區內之指定位置堆棄整平，此作業為本工程合約單價項目內之
主要要求，承包商自應依約施作後，方可按合約單價計價。本工程施工中，業主以公
函通知承包商將部分浚挖所得之土方，轉作其他用途，應屬特例，就本工程情形而言
，轉作他用之土方數量龐大，為符合合約單價編列精神，自應依實際運距重新計價為
宜等語。則台南市政府依原訂單價按運距變更之比例計算後核減運費為每立方公尺一
二‧七三元，並非無據，義明公司主張應按原訂單價計算，請求給付該部分工程款，
難認正當。次查系爭合約第四條第三款約定：「完工期限：全部工程期限於開工日起
二百八十工作天完工（國定假日准免計工作天）」，義明公司係於八十年十二月一日
申報開工，八十三年五月十一日申報完工，計六四一‧五工作天，為兩造所不爭。扣
除施工期間因政府取締砂石車超載、鋼筋供應不及，及二、三期工程重疊部分，台南
市政府同意展延工期計一五一日，義明公司仍逾期二一○‧五日。惟系爭合約第十八
條約定：「由於乙方（即義明公司）之責任未能按規定期限內完工，每過期一天須扣
除工程總價千分之一前項違約金，甲方（即台南市政府）得在乙方未領工程或保證金
內扣除」，自須有可歸責於義明公司之事由致遲延完工，始得扣罰違約金。義明公司
於八十一年六月九日以系爭工程設計無保護設施影響施工安全為由，報請停工，台南
市政府於八十一年六月二十六日召集台灣漁技社與義明公司開會協商，作成結論，略
謂：「承包商所提施工安全問題，併漁港區整體規劃時考量，其報請停工案原則同意
」等語，於同年七月十八日再度開會作成結論：「(1)自然護坡及打樁部分承包商同意
依設計圖施工。(2)方籠護坡部分施工問題，訂於八十一年七月二十二日上午十時再行
開會協商解決。」等語。則台南市政府自八十一年六月九日起至八十一年七月十七日
止共三十九日，即已同意義明公司停工。至於支航道疏浚設置方籠護坡部分，因依現
有坡度調整施工，進行法定程序辦理變更設計，於八十一年十一月二十六日經審計部
台灣省台南市審計室函准備查，台南市政府於八十一年十二月五日以八一南市建漁字
第一一一八○五號函通知義明公司，該公司始得依變更後之設計施工，自八十一年七
月十八日起至同年十二月五日止計一百四十一日，義明公司不能工作自係由於台南市
政府之事由所致，非可歸責於義明公司。台南市政府並於八十三年九月十六日以八三
南市建漁字第一一○八二三號函向行政院農業委員會陳報，略稱：原設計方籠護坡坡
度變更，須確定後方能施工，建議准予展延工期二二九日等語，足見該方籠護坡坡度
變更設計確為安全所需，並影響施工，依此計算，系爭工程逾期完工二一○‧五日，
不可歸責於義明公司，台南市政府不得扣罰違約金。義明公司於八十二年五月二十六
日、同年八月十七日、同年十一月十六日領取第四、五、六次估驗工程款，台南市政
府依次扣取逾期違約金一千六百六十五萬四千九百五十元、三千八百二十八萬八千六
百五十五元、一百十二萬八千九百六十九元，共計五千六百零七萬二千五百七十四元
，義明公司本於系爭契約，請求台南市政府給付此部分工程款，並加付法定遲延利息
，洵屬正當，應予准許；超過上開請求部分，尚非有據，不應准許。爰就上開應准許
部分，廢棄第一審所為義明公司敗訴之判決，改判如其聲明，及就上開不應准許部分
，維持第一審所為義明公司敗訴之判決，駁回其上訴。
查台灣漁技社八十二年七月十三日（八二）漁顧工字第○三一七號函及八十八年十一
月二十四日（八八）漁顧工字第○五一四號函略以：系爭工程於開工後至八十一年八
月二十日以前之抽砂棄土除依工程合約規定填築於港區計畫範圍內之低窪地及魚塭外
，其餘全部運往興達遠洋漁港區，此部分應可按合約單價計價；至於八十一年八月二
十一日以後作業之抽砂棄土，則依台南市政府指示堆置於指定之臨時堆置場，此部分
應依實際運距重新計價等語（見原審卷(二)五四至五六頁、卷(一)七七頁）。原審既認其
為可採，則義明公司於八十一年八月二十一日前後運棄土方之數量各為若干﹖攸關其
得請求之工程款之數額，原審就此未詳加調查審認，遽就此部分為義明公司不利之判
決，尚嫌速斷。次查台南市政府於八十三年九月十六日以八三南市建漁字第一一○八
二三號函行政院農業委員會，建議准予展延工期二二九天，似未經該會核准，台南市
政府並否認已同意予以展延工期二二九天，能否執此即為其不利之認定，非無研求餘
地。末查台南市政府辯稱：系爭工程包含七大項目，其中支航道浚挖工程包含打樁、
自然護坡及方籠護坡三部分，方籠護坡部分縱因坡度調整變更設計，需作業程序時間
，惟義明公司仍可就其他項目工程施工，其於八十一年七月十八日協調會中並已同意
就自然護坡及打樁部分依設計圖施工，其貿然全面停工，顯非無可歸責之事由等語（
見原審卷(二)九、四六、二○○頁），係屬重要之防禦方法，原審恝置未論，遽以上開
理由，認系爭工程逾期完工不可歸責於義明公司，台南市政府不得扣罰違約金，亦有
判決不備理由之違法。兩造上訴論旨，各自指摘原判決於其不利部分為不當，求予廢
棄，均非無理由。
據上論結，本件兩造上訴均有理由。依民事訴訟法第四百七十七條第一項、第四百七
十八條第一項，判決如主文。
中      華      民      國     九十     年     十二     月    二十七    日
                              最高法院民事第三庭
                                  審判長法官  林  奇  福
                                        法官  陳  國  禎
                                        法官  李  彥  文
                                        法官  陳  重  瑜
                                        法官  楊  鼎  章
      右正本證明與原本無異
                                              書  記  官
中      華      民      國    九十一    年      一      月      九      日
                                                                        Ｂ


司法院資訊處製作；財團法人民間司法改革基金會備份。
